臺灣高等法院刑事判決
111年度上訴字第3539號
上  訴  人  臺灣桃園地方檢察署檢察官
被      告  翁靜怡



上列上訴人因被告偽造文書案件，不服臺灣桃園地方法院110年
度訴字第971號，中華民國111年4月6日第一審判決（起訴案號：
臺灣桃園地方檢察署110年度偵字第2324號），提起上訴，本院
判決如下：
    主  文
上訴駁回。
    理  由
壹、公訴意旨以：簡俊麟（業經原審為有罪科刑判決確定）明知
    被害人即其女兒簡○昀（民國91年9月生，本案時間尚為少年
    ，現已成年，下稱簡○昀）未同意以自身為被保險人辦理保
    險，竟基於偽造私文書之犯意，於108年11月26日前之不詳
    時間，在不詳地點，於附表編號1、2所示「文書及欄位」，
    偽簽簡○昀之署名2次後，將該文書交由不知情之被告翁靜怡
    （時任南山人壽保險公司業務員，下稱被告）辦理投保。嗣
    簡俊麟告知被告前揭偽簽之事後，被告要求簡俊麟更改簡○
    昀之簽名，被告、簡俊麟竟共同基於行使偽造私文書之犯意
    聯絡，於109年1月至109年3月17日間之不詳時間，在不詳之
    統一超商，由被告指示簡俊麟於附表編號3所示「文書及欄
    位」，偽簽簡○昀之署名1次後，將該文書交由被告、被告再
    轉交不知情之謝宜玲（另經臺灣桃園地方檢察署檢察官為不
    起訴處分）辦理變更契約事宜，足生損害於簡○昀。因認被
    告涉犯兒童及少年福利與權益保障法第112條第1項、刑法第
    216條、第210條之成年人故意對少年犯行使偽造私文書罪嫌
    等語。
貳、按犯罪事實應依證據認定之，無證據不得認定犯罪事實；又
    不能證明被告犯罪者，應諭知無罪之判決，刑事訴訟法第15
    4條第2項、第301條第1項分別定有明文。復按事實之認定，
    應憑證據，如未能發現相當證據，或證據不足以證明，自不
    能以推測或擬制之方法，為裁判基礎；認定不利於被告之事
    實須依積極證據，苟積極證據不足為不利於被告事實之認定
    時，即應為有利於被告之認定；且認定犯罪事實所憑之證據
    ，雖不以直接證據為限，間接證據亦包括在內，然而無論直
    接證據或間接證據，其為訴訟上之證明，須於通常一般之人
    均不致有所懷疑，而得確信其為真實之程度者，始得據為有
    罪之認定，倘其證明尚未達到此一程度，而有合理之懷疑存
    在，無從使事實審法院為有罪之確信時，即應諭知被告無罪
    之判決。又倘法院審理之結果，認為不能證明被告犯罪，而
    為無罪之諭知，即無刑事訴訟法第154條第2項所謂「應依證
    據認定」之犯罪事實存在，故同法第308條前段規定，無罪
    之判決書只須記載主文及理由。而其理由之論敘，僅須與卷
    存證據資料相符，且與經驗法則、論理法則無違即可，所使
    用之證據亦不以具有證據能力者為限，是本院即不再論述以
    下所引相關證據之證據能力。
參、公訴意旨認被告涉犯上開罪嫌，無非以被告及同案被告簡俊
    麟於偵查中之供述、證人簡○昀於偵查中之證述、南山人壽
    保單號碼Z000000000號保單、契約變更文件、南山人壽公司
    函文等為據。訊據被告固坦承其於簡俊麟告知前揭偽簽之事
    後，有交付如附表編號3所示之文書與簡俊麟，並將簡俊麟
    交回之該文書轉交謝宜玲辦理變更契約等情，惟堅詞否認有
    何成年人故意對少年犯行使偽造私文書之犯行，辯稱：附表
    編號3之文書上所標明「舊：簡○昀」，只是事實表彰跟陳述
    ，該文書只是要表徵簽名樣式之更正而已，沒有偽造之問題
    ，不會對南山人壽稽核簽名真實性有損害；附表編號3之文
    書是為補正簡俊麟前揭偽簽之錯誤，伊沒有偽造文書之意圖
    ，伊只是為了讓簡○昀親自簽名，才為本案行為，並不是要
    偽造文書，伊沒有犯罪意思，亦未造成他人損害等語。
肆、本院之判斷：
一、經查，證人簡俊麟於原審審理時證述：如附表編號3所示「
    文書及欄位」，舊式欄位是我簽名，而新式欄位是簡○昀本
    人簽的，補正不就是舊式的再更正成新式的，舊式本來是我
    簽的，我就要再簽一次，才去變更成正式由簡○昀簽的，是
    被告告訴我要在舊式欄位中簽名，補正不就是要簽在舊式，
    因為我給人家（按即簡○昀）偽簽了，當然事後要補正等語
    （見原審訴字卷第64至65頁），而證人簡○昀於偵訊及原審
    審理時亦證述：他字卷第20頁及第21頁左邊（按即上開新式
    欄位）是我簽的，我是在晚上的時候，在家裡客廳簽的，是
    簡俊麟下班回來拿給我簽的，我簽名完簡俊麟就拿走了等語
    （見他字卷第32頁，原審訴字卷第93、98至99頁），核與被
    告供稱：上開舊式欄位是簡俊麟簽的，新式欄位才是簡○昀
    簽的；契約變更文件是要求簡俊麟要簽變更前的簽名欄，簡
    ○昀要簽變更後的簽名欄；我只是想說把簡俊麟幫簡○昀簽名
    的部分更正而已，我只是好意把它改正過來，像這種情形都
    是用契約變更的方式來做等語（見他字卷第53頁，原審審訴
    卷第117頁，原審訴字卷第116頁，本院卷第58頁）相符，並
    有南山人壽保單號碼Z000000000號契約變更文書在卷可稽。
    是附表編號3「文書及欄位」欄所示欄位是簡俊麟所簽，同
    一文書新式欄位則是簡○昀所簽，且係被告告訴簡俊麟須於
    該處簽名等情，足堪認定。
二、然就簡俊麟、簡○昀簽名之先後順序乙節，雖證人簡俊麟於
    原審審理時證述：我先簽「舊：簡○昀」，然後簡○昀自己才
    簽「新：簡○昀」等語（見原審訴字卷第72至73頁），惟證
    人簡○昀於原審審理時則證述：我簽在左邊（按即新式欄位
    ），簽名當時右邊（按即舊式欄位）沒有簽名，被保險人簽
    名處是空白的等語（見原審訴字卷第95、97頁）。又就簡俊
    麟有無得簡○昀同意方於舊式欄位簽名乙節，雖證人簡○昀於
    偵訊及原審審理時證述：我沒有授權簡俊麟幫我簽名；簡俊
    麟在請我簽名之前，沒有跟我說明有關這份文件的事情等語
    （見他字卷第33頁，原審訴字卷第99頁），惟證人簡俊麟於
    原審審理時則證述：舊式那個名字是我簽的，我有跟簡○昀
    講，我說「我先幫妳換保險，要補正」，她就簽了她的名字
    ，簡○昀沒講話，但按照我理解這樣應該算同意等語（見原
    審訴字卷第68頁）。從而，關於前開各節之實情如何，尚屬
    存疑，揆諸現有卷證資料，實難斷言證人簡俊麟、簡○昀何
    者所述為真，則依有疑唯利被告之原則，應認簡俊麟係經簡
    ○昀同意後，始於上開舊式欄位簽名，而無何偽造或行使偽
    造私文書之情事，自亦難對被告論以成年人故意對少年犯行
    使偽造私文書罪之共同正犯。
三、再者，細繹如附表編號3所示「文書及欄位」，該「被保險
    人簽名」欄所在之方框最上方第1行記載「…請依最後留存於
    本公司之簽名方式親自簽名」，則先前留存於南山人壽如附
    表編號1、2所示「簡○昀」之署名，既係由簡俊麟所偽簽，
    自僅能由簡俊麟於舊式欄位親自簽名，反而無法由非簽名者
    之簡○昀於舊式欄位簽名；復觀諸該「被保險人簽名」欄下
    方之文字即「…請簽署變更前後之被保險人簽名樣式」，可
    知舊式欄位之簽名重在其可供事實上比對之「樣式」，故由
    原本之簽名者即簡俊麟來簽署，方能如實呈現該「樣式」，
    亦唯有如此解釋，始符合該契約變更文書之功能及目的。則
    被告依循此等功能及目的，縱有指示簡俊麟在舊式欄位簽名
    之舉，亦難謂有何成年人故意對少年犯行使偽造私文書罪之
    犯意聯絡及行為分擔。
四、檢察官固質疑被告知悉簡俊麟偽簽附表編號1、2所示簡○昀
    之署名後，應由簡○昀重簽保險契約，而不得以前述變更簽
    名之方式補正（見本院卷第58至59頁）。惟按無代理權人以
    代理人名義所為之法律行為，經本人承認者，對本人即生效
    力，此觀民法第170條第1項規定之反面解釋即明。是依民法
    無權代理之法理，本件簡俊麟原偽簽簡○昀署名而成立之保
    險契約，非不得以簡○昀事後追認之方式而補正其效力。則
    被告於知悉上情後，請簡俊麟將附表編號3之文書攜回，由
    簡○昀於「被保險人簽名」欄之新式欄位親自簽名，且簡俊
    麟係經簡○昀同意後，始於同欄之舊式欄位簽名，已如前述
    ，自應認原保險契約之效力業經簡○昀追認而獲補正；又簡
    俊麟既經簡○昀同意而為簽名，且原保險契約之效力業經補
    正，自無足以生損害於簡○昀或南山人壽保險公司之可言。
    從而，難認被告所為該當於成年人故意對少年犯行使偽造私
    文書罪之主觀或客觀構成要件，檢察官此部分上訴之主張，
    本院尚難憑採。
五、綜上所述，本院認依檢察官所提之證據，尚未足使本院確信
    被告有成年人故意對少年犯行使偽造私文書罪之犯行，而仍
    存在合理懷疑，被告被訴犯行既屬不能證明，自應為其無罪
    之諭知。
伍、駁回上訴之理由
　　揆諸卷內事證，並不足以證明被告有本件被訴之犯罪事實，
    原審以不能證明被告犯罪，對其諭知無罪之判決，理由構成
    雖與本院稍有不同，惟結論經核尚無違誤。檢察官以被告主
    觀上具備行使偽造私文書罪之間接故意、被告所為足生損害
    於他人、被告之違法性認識錯誤不得解免犯罪責任等為由，
    提起本件上訴，然前揭檢察官所指證據及卷內訴訟資料，經
    本院逐一剖析審酌，仍無從獲得有罪心證，已俱如前述，故
    檢察官上訴意旨為無理由，應駁回其上訴。
據上論斷，應依刑事訴訟法第368條，判決如主文。
本案經檢察官王碩志、孫瑋彤提起公訴，檢察官林欣怡提起上訴
，檢察官葉建成到庭執行職務。
中　　華　　民　　國　　111 　年　　10　　月　　18　　日
                  刑事第四庭    審判長法  官  林柏泓
                                      法  官  錢衍蓁
                                      法  官  吳元曜 
以上正本證明與原本無異。
檢察官如不服本判決，應於收受送達後20日內向本院提出上訴書
狀，惟須受刑事妥速審判法第9條限制。其未敘述上訴之理由者
，並得於提起上訴後20日內向本院補提理由書(均須按他造當事
人之人數附繕本)「切勿逕送上級法院」。
刑事妥速審判法第9條：
除前條情形外，第二審法院維持第一審所為無罪判決，提起上訴
之理由，以下列事項為限：
一、判決所適用之法令牴觸憲法。
二、判決違背司法院解釋。
三、判決違背判例。
刑事訴訟法第 377 條至第 379 條、第 393 條第 1 款之規定，
於前項案件之審理，不適用之。
                                      書記官  黃亮潔
中　　華　　民　　國　　111 　年　　10　　月　　18　　日
附表： 
編號 文書及欄位 偽造簽名內容、數量 卷證頁碼   1 南山人壽保單號碼Z000000000號保單「被保險人簽名」欄 「簡○昀」之署名1枚 他字卷第12頁   2 南山人壽保單號碼Z000000000號保單「被保險人同意暨簽名」欄 「簡○昀」之署名1枚  他字卷第13頁   3 南山人壽保單號碼Z000000000號契約變更文書「被保險人簽名」欄（舊式欄位） 「簡○昀」之署名1枚  他字卷第21頁